【裁判字號】    97,上訴,246
【裁判日期】    971111
【裁判案由】    強盜
【裁判全文】
臺灣高等法院刑事判決                 97年度上訴字第246號
上  訴  人
即  被  告  甲○○
選任辯護人  劉敏卿律師
上列上訴人因強盜案件，不服臺灣板橋地方法院95年度訴字第20
60號，中華民國96年11月15日第一審判決（起訴案號：臺灣板橋
地方法院檢察署95年度偵字第10241 號），提起上訴，本院判決
如下：
    主  文
上訴駁回。
    事  實
一、甲○○意圖為自己不法之所有，於民國（下同）95年4月6日
    凌晨3 時許，戴白色口罩、手持無殺傷力之玩具手槍（含彈
    匣）壹把及不具殺傷力之玩具子彈貳發，進入臺北縣板橋市
    ○○路546 號「海上花ＫＴＶ」店內後，在該店櫃檯前，以
    上開玩具手槍指向櫃檯內會計乙○○（當時櫃檯僅有乙○○
    一人），喝令乙○○不要動，並表明欲搶錢之意，當時在場
    之該店服務生盧建良及客人黃子彥見狀即分別躲在走道上櫃
    檯旁及樓上。甲○○見乙○○已因其持槍強暴行為而無法抗
    拒，隨即跳入櫃檯內，強取櫃檯抽屜內之現金新臺幣（下同
    ）五萬七千元並裝入其所攜帶之咖啡色手提包內。甲○○得
    手後欲逃離現場之際，因該店服務生盧建良即時通知該店經
    理丙○○，而於該店對面馬路制伏甲○○並將其撲倒在地，
    嗣為警據報到場而當場查獲，並扣得甲○○所有玩具手槍（
    含彈匣）1支、玩具子彈2發、口罩及咖啡色手提包各1 個及
    其強行取得之五萬七千元（已發還）。
二、案經臺北縣政府警察局海山分局報告臺灣板橋地方法院檢察
    署檢察官偵查起訴。
    理  由
壹、程序方面
  (一)被告以外之人於審判外之言詞或書面陳述，除法律有規定者
    外，不得作為證據。被告以外之人於偵查中向檢察官所為之
    陳述，除顯有不可信之情況者外，得為證據。公務員職務上
    製作之紀錄文書、證明文書，除顯有不可信之情況外，亦得
    為證據。又按被告以外之人於審判外之陳述，雖不符刑事訴
    訟法第159條之1至第159條之4之規定，而經當事人於審判程
    序同意作為證據，法院審酌該言詞陳述或書面陳述作成時之
    情況，認為適當者，亦得為證據；當事人、代理人或辯護人
    於法院調查證據時，知有刑事訴訟法第159條第1項不得為證
    據之情形，而未於言詞辯論終結前聲明異議者，視為有前項
    之同意，刑事訴訟法第159條之1、第159條之5第1項、第2項
    分別定有明文。經查，本院相關之供述（證人乙○○警詢之
    供述除外）或非供述證據，並無顯不可信之情況，檢察官、
    被告於準備及審理程序中對本案之供述、非供述證據均表示
    無意見而同意作為證據（本院卷第37頁背面、第47 頁背面）
    ，本院審酌各該證據作成之狀況，亦認為適當，依前揭規定
    ，本案相關之供述、非供述證據，均有證據能力。
  (二)按被告以外之人於檢察事務官、司法警察官或司法警察調查
    中所為之陳述，與審判中不符時，其先前之陳述具有較可信
    之特別情況，且為證明犯罪事實存否所必要者，得為證據，
    為刑事訴訟法第159條之2所明文規定。查證人乙○○所為警
    詢陳述，與其在本院所為之證述，有關本案之重要情節舉凡
    被告如何取款及取走款項後如何逃逸等情，均不相符，而證
    人乙○○於被告為上開犯行之時（95年4月6日凌晨3 時）後
    約1 小時（95年4月6日凌晨4 時）即至臺北縣政府警察局海
    山分局應詢，其所為陳述因離案發時間甚短，記憶鮮明，且
    因距案發時間甚短，被告無暇對之請託，自難影響證人乙○○之證詞。又證人乙○○警詢之供述，核與在場目擊證人盧
    建良、丙○○於警詢之陳述，亦屬相符，足見證人於警詢之
    陳述，具有較可信之特別情況，且為證明被告犯罪事實存否
    所必要者，依上開規定，自具證據能力。
貳、實體方面
一、訊據被告就曾於上揭時間進入臺北縣板橋市○○路546號「
    海上花ＫＴＶ」一情，固予承認，惟矢口否認有何強盜犯行
    ，辯稱其當時僅是要找丙○○理論，並非強盜，且並無帶白
    色口罩。證人供詞與事實不符。我當時在混亂中並沒有拿到
    錢，在「海上花ＫＴＶ」的大廳時就先被捉到，我有掙脫逃
    到馬路上，在大馬路又被他們捉住。五萬七在大廳就散落，
    是在櫃台內毆打，櫃台內抽屜內的錢有散落。我本意是要去
    討債。在桌上，好像是會計小姐在結帳，在櫃台內有拿到錢
    ，還沒離開櫃台錢就散落，我錢沒拿出櫃台外，因為櫃台與
    大廳之間有推門，我出不去櫃台，因為櫃台推門外有店內員
    工在推門外，他們要捉我，我們就打起來，我當時如有搶應
    該不是只有一千元的千元鈔，應也有五百及一百元鈔等。因
    為我女友之前在那裡上班，所以才有債務糾紛。我不是去搶
    劫云云；被告辯護人則以：被告案發後就未見過證人乙○○
    ，證人乙○○今日之證述是正確的。五萬七千元一路掉落到
    馬路上，黃子彥不是客人是他們店內的小弟，他們幾人陳述
    都一致，因他們開店，知道強盜既未遂要如何講。被告應是
    構成搶奪未遂云云置辯。惟查：
  (一)本件被告於95年4月6日凌晨3 時許，戴白色口罩、手持一把
    無殺傷力之玩具手槍（含彈匣），進入臺北縣板橋市○○路
    546 號「海上花ＫＴＶ」店內後，在該店櫃檯前，以上開玩
    具手槍指向櫃檯內會計乙○○（當時櫃檯僅有乙○○一 人）
    ，喝令乙○○不要動，並表明欲搶錢之意後，隨即跳入櫃檯
    內，乙○○突遇此強暴行為，因不知被告所持有之手槍究竟
    是否為真槍，而不能抗拒，致任由被告強將櫃檯抽屜內之現
    金裝入其所攜帶之咖啡色手提包內一情，業據在場目擊之證
    人乙○○、黃子彥、盧建良於警詢或偵查中結證明確（分見
    臺灣板橋地方法院檢察署95年度偵字第10241號卷第4頁至第
    22頁、第58頁至第59頁、第72、73頁）；證人盧建良復於原
    審結證無訛（原審卷第165頁至第171頁），上開證人之證述
    ，互核相符。又被告於得手後欲逃離現場之際，當時躲在走
    道上櫃檯旁之該店服務生盧建良見狀，旋即通知該店經理丙○○，經丙○○及在場人員一同追出，而於該店對面馬路攔
    住甲○○並將其撲倒在地，並扣得被告所有玩具手槍（含彈
    匣）1支、玩具子彈2發、口罩及咖啡色手提包各1 個，與強
    行取得之現金五萬七千元（已發還）等情，業據證人盧建良
    、丙○○證述明確（分見原審卷第165頁至第171頁、前揭偵
    查卷第72頁至第73頁），且有該等扣案物品（現金已發還，
    見上開偵查卷第29頁贓物認領保管單）可資佐證。又上開槍
    彈先後經送內政部警政署刑事警察局鑑定結果，該槍為模型
    手槍（槍枝管制編號0000000000）認係仿FN廠1910型半自動
    手槍製造之槍枝，經操作檢視，板機功能損壞，且槍管內具
    阻鐵，無法發射彈丸，依現狀認不具殺傷力；子彈2 發認均
    係玩具金屬彈殼，因其均不屬金屬彈頭，非為完整結構，認
    均不具殺傷力，此有該局96年1月4日刑鑑字第0950192683號
    鑑定書（原審卷第87頁）、97年9月16日刑鑑字第097013360
    6 號函（本院卷第56頁）在卷可考。則被告持槍、彈強盜之
    事實，甚為明顯。
  (二)又刑法第328條第1項所稱之「強暴」，指對人之身體，且足
    以抑制他人抵抗程度之有形力之行使；亦即直接或間接對於
    人之身體施以暴力，壓制被害人之抗拒。而強盜罪所施用之
    強暴手段，祇須足以壓抑被害人之抗拒，使其喪失意思自由
    為已足，縱令被害人無實際抗拒行為，仍於強盜罪之成立，
    不生影響；而是否「不能抗拒」，係以一般生活經驗判斷，
    被害人除心生畏懼外，其自由意識已遭受壓迫，客觀上已達
    於不能抗拒之程度（最高法院91年度台上字第7381號、94年
    度台上字第1782號判決要旨參照）。而常人驟遇遭人持槍喝
    令不要動、要搶錢之際，除非有極為例外之情形（例如身強
    體壯或持槍者所持之槍械明顯由外觀即可判別為玩具手槍等
    ），當均會因受此強暴之驚嚇而無法抗拒。以本件被害人乙○○為女子，被告時為28歲無任何殘疾之成年男子，衡情，
    被害人乙○○遇被告持外觀上酷似真槍之兇器喝令不要動、
    要搶錢時，當足認因被告之強暴行為，已足使乙○○喪失意
    思決定自由而陷於不能抗拒之情，況證人乙○○於本院結證
    稱：「當時我在結帳，被告進來櫃台，他有拿槍，叫我把錢
    交出來，因他拿槍我害怕，我就將錢從櫃台的抽屜內拿出來
    放在櫃台檯子上（嗣又改稱有部分錢是放在桌子上，有部分
    是被告伸手進抽屜拿），被告有去拿錢，將錢拿在手上……
    」（本院卷第68頁正面），益見被告持上開槍、彈對證人乙○○行搶，已足至證人乙○○心生畏懼，其自由意識已遭壓
    迫，客觀上達於不能抗拒之程度，依上開說明，被告犯行自
    構成刑法第328條第1項之強盜罪。
  (三)被告雖抗辯並無強盜之行為，當時僅是要找丙○○理論云云
    ，惟查，本件目擊者共有「海上花ＫＴＶ」之會計乙○○、
    服務生盧建良、經理丙○○及客人黃子彥等4人，該4人所證
    述之內容在細節上雖或有少許出入，惟就被告當時確有戴白
    色口罩、手持1 把無殺傷力之玩具手槍強盜乙節，則均證述
    一致，已如前述。是在並無證據證明該等人士有偽證之情形
    ，且該等人士亦分於偵查中或原審審理中結證，需就不實證
    言負偽證罪責任之情形下，自應認該等證人之證詞為可採，
    被告此點所辯，並不足採。又本件扣案之白色口罩1 個，經
    送往具有專門鑑定唾液中ＤＮＡ能力之刑事警察局鑑定結果
    ，亦與被告之ＤＮＡ相符，此有該局96年7 月27日刑醫字第
    0960089933號鑑驗書乙份附卷（原審卷第121 頁）可參，更
    足證前述證人所述被告係戴白色口罩強盜乙節為可採。被告
    雖於原審最後審理期日，始改口稱該白色口罩係其所有，但
    當時係置於機車上，並未戴該白色口罩進入「海上花ＫＴＶ
    」云云（原審卷第173 頁），惟被告於警詢、偵查及原審準
    備程序中（前揭偵查卷第9頁、第44 頁，及原審卷第23頁）
    ，均一致稱該白色口罩非其所有，辯護人更進而要求原審將
    扣案口罩送鑑定，以查明該口罩上殘留之唾液中ＤＮＡ是否
    為被告所有，而經原審依辯護人之請求送往刑事警察局鑑定
    ，並判定如上述該白色口罩上所採得唾液中之ＤＮＡ確與被
    告之ＤＮＡ—ＳＴＲ型別相符後，被告始又改口辯稱該白色
    口罩係其所有，但當時係置於機車上，並未戴該口罩進入「
    海上花ＫＴＶ」云云，足認其之辯詞，並不足採。
  (四)至證人乙○○於本院雖證以：「被告有去拿錢，將錢拿在手
    上，要離開櫃台推門，被告還沒出櫃台的推門外的大廳，在
    櫃台內就被我們店內員工打，錢從櫃台開始散落一地。當時
    有很多人阻攔被告，當時也有客人在，我不清楚有幾人，被
    告在離推門沒幾步有被打倒在大廳的地上，當時被告手上的
    錢，應該是散落在地上，我沒注意被告當時有無拿皮包；被
    告錢應該是拿在手上，……，當時很暗，大門外也散落好幾
    千元，『海上花ＫＴＶ』從櫃台的推門到出去的大門的距離
    約5 公尺……」（本院卷第68頁正、背面、第69頁正面），
    惟查證人乙○○於偵查中已結證稱：「我是海上花ＫＴＶ的
    會計，當時我是頭低著在櫃台結帳，突然聽到有說不要動，
    我抬頭看，被告就已拿槍比著我叫我不動，就說錢拿出來，
    我就嚇到，他就自己跑到櫃台抽屜自己拿錢，約五萬多元，
    拿完之後就往外跑，就被大廳的客人攔住，後來全部到外面
    去了，……當時沒叫，嚇到了」（前揭偵查卷第72頁），經
    本院受命法官問其何以前後供述不一，證人乙○○竟答以：
    「因事情過很久不記得，…以今日所述的意思才對…」（本
    院卷第69頁正面），查證人乙○○於案發約1 小時後即至臺
    北縣警察局海山分局接受警詢，又於經過1 個月又20日即95
    年5 月26日至臺灣板橋地方法院檢察署接受檢察官偵訊，警
    詢及偵訊內容相符，而同日接受偵訊者，有證人丙○○，其
    證以：「被告當時是搶劫，我是海上花ＫＴＶ的負責人，當
    時我在包廂內與客人聊天，後來有少爺盧建良跑進來說有人
    搶劫，我就趕快出去看，看見被告從櫃台出來，就拿槍比著
    我說不要動，盧建良也有跟我一起出來，他拿槍一比我們時
    ，我們就閃，他當時把機車停在門口，然後他要出去，我們
    就衝出去，他來不及騎機車，用槍比著我們跑到對面車道，
    當時他有要反身時，我就打他，把他的槍打到地上，我們整
    群人把他壓在地上。他是左手拿槍，右手拿錢」（前揭偵查
    卷第22頁）；另一證人盧建良亦證稱：「有人搶劫，我是海
    上花ＫＴＶ的少爺，他進來時我沒有看到，我從包廂走道出
    來，看見他出來喊搶劫，我是楞在那邊，他叫我不要過來，
    那時老闆也在走道上，他有聽到，客人也有聽到，過程好像
    是從店內搶他的槍搶到外面」（同上卷第23頁）。依常情，
    證人證述其親自見聞，以離案發時間愈短愈接近真實，且時
    間愈近愈不易為外力所影響，且證人乙○○於警詢及偵查中
    之陳述，內容一致，甚至其於偵查中之證述與同日在場偵訊
    之證人丙○○、盧建良所為上開證述，亦互核相符，衡情自
    以證人乙○○於警詢及偵查之證述為可採，則其於本院所為
    上開迴護被告之證詞，尚不足為被告有利之論據，從而被告
    強盜取得上開財物，於得手後甫出櫃台，即被追打並被及時
    取回上開財物，其強盜行為自屬既遂，被告辯護人辯以係搶
    奪未遂，尚屬誤會。
  (五)綜上所述，被告及其辯護人所辯，均不足採信，本件事證明
    確，應予依法論科。
二、查被告行為後，刑法及刑法施行法部分條文業經修正公布，
    並均於95年7月1日施行。修正後刑法第2條第1項之規定，係
    規範行為後法律變更所生新舊法律比較適用之準據法，於修
    正後刑法施行後，應適用修正後刑法第2條第1項規定之「從
    舊從輕」之原則為比較；修正後刑法第2條第2項，則為同條
    第1 項之特別規定，於修正後刑法施行後，關於非拘束人身
    自由之保安處分，應依修正後刑法第2條第2項之規定，適用
    裁判時之法律。又修正後刑法第35條，乃刑之重輕之法定次
    序與標準，應適用裁判時之修正後刑法第35條之規定。修正
    後刑法第2條第1項係採「從舊從輕」原則，適用最有利於行
    為人之法律。既曰法律，自較刑之範圍為廣；除法律有特別
    規定者（如修正後刑法第2條第2項非拘束人身自由之保安處
    分適用裁判時法，修正後刑法施行法第9條之3規定之情形）
    ，應依其規定；或事關執行之緩刑之宣告，或犯罪在刑法修
    正施行前，自首在刑法施行後之自首部分，或程序之規定（
    程序從新，如刑法第40條沒收宣告之程序規定），應適用裁
    判時之修正後刑法之規定外；依修正後刑法第2條第1項比較
    時，應就「罪、刑」有關之共犯、未遂犯、連續犯、牽連犯
    、結合犯以及累犯加重、自首減輕暨其他法定加減原因（如
    身分加減）與加減例等一切情形，綜其全部之結果而為比較
    後，予以整體適用，不能割裂而分別適用有利益之條文。關
    於易科罰金之折算標準、易服勞役之折算標準及期限、罰金
    與死刑是否併予執行、多數有期徒刑定應執行之刑時之最高
    刑期之限制等之修正，事涉行為人易刑折算標準金額之多寡
    與期限之長短及定執行刑時能否就罰金刑併予執行或有期徒
    刑定應執行之刑時最高度之限制，亦均屬依修正後刑法第 2
    條第1 項所應比較適用法律之範圍。拘束人身自由之保安處
    分，並非屬修正後刑法第2條第2項規定應適用裁判時法之範
    圍，除有特別規定者外，亦屬應依修正後刑法第2條第1項比
    較適用之法律；從刑附屬於主刑，除法律有特別規定者外，
    依主刑所適用之法律（以上參考最高法院95年5 月23日刑事
    庭第8 次會議決議及最高法院24年上字第4634號、24年上字
    第5292號、27年上字第2615號判例）。至行為後刑法條文經
    修正，惟無有利、不利情形，應適用裁判時法（最高法院95
    年度第21次刑事庭會議參照）。本件刑法於被告行為後雖經
    修正，惟就被告所涉之行為間，並無有利或不利之情形，本
    前述說明，自應適用裁判時法。
三、核被告所為，係犯刑法第328條第1項之強盜罪。
四、原審因認被告罪證明確，依刑法第328條第1項、第38 條第1
    項第2 款之規定，爰審酌被告所為，使被害人乙○○身心遭
    受極大損害，犯罪所生之損害極為重大，其持一般人於外觀
    上無從辨別真偽之玩具手槍為本件犯行，且其手段亦極為惡
    劣及其他一切情狀，量處有期徒刑柒年。又扣案不具殺傷力
    之玩具手槍（含彈匣）1把及不具殺傷力之玩具子彈2發，口
    罩及咖啡色手提包各1 個，係被告所有供犯罪所用之物，爰
    依刑法第38條第1項第2款、第3 項之規定，宣告沒收之，認
    事用法，核無不合，量刑亦屬妥適，被告上訴意旨或空言飾
    卸或避重就輕，均不足取，為無理由，應予駁回。
據上論斷，應依刑事訴訟法第368條，判決如主文。
本案經檢察官周誠南到庭執行職務。
中    華    民    國    97    年    11    月    11    日
                  刑事第三庭  審判長法  官  蔡秀雄
                                    法  官  謝靜恒
                                    法  官  許文章
以上正本證明與原本無異。
如不服本判決，應於收受送達後10日內向本院提出上訴書狀，其
未敘述上訴之理由者並得於提起上訴後10日內向本院補提理由書
（均須按他造當事人之人數附繕本）。「切勿逕送上級法院」。
                                    書記官  蔡慧娟
中    華    民    國    97    年    11    月    11    日
附錄：本案論罪科刑法條全文
刑法第328條（普通強盜罪）
意圖為自己或第三人不法之所有，以強暴、脅迫、藥劑、催眠術
或他法，至使不能抗拒，而取他人之物或使其交付者，為強盜罪
，處5年以上有期徒刑。
以前項方法得財產上不法之利益或使第三人得之者，亦同。
犯強盜罪因而致人於死者，處死刑、無期徒刑或10年以上有期徒
刑；致重傷者，處無期徒刑或7年以上有期徒刑。
第1項及第2項之未遂犯罰之。
預備犯強盜罪者，處 1 年以下有期徒刑、拘役或 3 千元以下罰
金。


司法院資訊處製作；財團法人民間司法改革基金會備份。
